臺灣新北地方法院民事判決
110年度訴字第2471號
原      告  楊雅婷  
即反訴被告          
訴訟代理人  黃志仁律師
被      告  陳耀笙  
即反訴原告          
訴訟代理人  江曉俊律師
複 代 理人  黃光賢律師
上列當事人間請求不動產所有權移轉登記事件，經本院於民國11
1年8月9日言詞辯論終結，判決如下：
    主  文
原告楊雅婷之訴及假執行之聲請均駁回。
本訴訴訟費用由原告楊雅婷負擔。
反訴原告陳耀笙之訴及假執行之聲請均駁回。
反訴訴訟費用由反訴原告陳耀笙負擔。
    事實及理由
壹、本訴部分：　　
一、原告楊雅婷主張：
　㈠兩造前為男女朋友關係，自民國93年間起交往。兩造於99年1
    1月19日前往「合康領賢」建案看預售屋，決定共同購買D2
    楝1樓及地下1樓88號車位），由兩造所有應有部分各1/2，
    原告楊雅婷（下稱楊雅婷）並將自己1/2所有權借名登記於
    被告陳耀笙（下稱陳耀笙）名下，即係後來該建案交付之新
    北市○○區○○路000號房屋及所坐落土地暨地下1樓88號車位(
    下合稱系爭房地）。系爭房地自訂金款至交屋款之買賣價金
    由兩造各負擔1/2，交屋後之貸款亦由兩造各負擔1/2，系爭
    房地貸款之每月還款額為新台幣(下同)73,082元，惟為便利
    計算，兩造同意以楊雅婷每月給付陳耀笙37,500元，作為楊
    雅婷負擔系爭房地貸款1/2之金額。兩造雖於100年5月間分
    手，仍循上述購買及管理系爭房地模式相安無事。詎110年
    間陳耀笙突向楊雅婷表示其將出售系爭房地予其母，在楊雅
    婷追問是否係出售陳耀笙所有之1/2應有部分時，陳耀笙拒
    不說明，楊雅婷為恐財產遭陳耀笙侵占而任意處分，乃110
    年3月17日寄發存證信函通知陳耀笙終止兩造間系爭房地之
    借名登記契約。為此，楊雅婷爰基於借名登記法律關係類推
    適用民法第541條第2項、及民法第179條規定，請求法院擇
    一為有利之判決如聲明第1項所示。
  ㈡另楊雅婷自100年5月至104年11月止，合計替陳耀笙代墊系爭
    房地貸款964,364元（下稱系爭代墊款），爰以起訴狀繕本
    之送達，催告陳耀笙返還，催告期滿後，依民法第478條、
    第179條規定，請求陳耀笙返還系爭代墊款，如聲明第2項所
    示。
　㈢聲明：⑴被告應將如附表所示之土地及建物所有權移轉登記予
    原告。⑵被告應給付原告964,364元，及自起訴狀送達翌日起
    至清償日止，按年息5%計算之利息。⑶願供擔保請准宣告假
    執行。
二、被告陳耀笙則以：
　㈠兩造前為男女朋友關係，自93年間交往迄至100年5月間分手
    。於95年間兩造交往期間，共同出資購買坐落台北市○○區○○
    ○路0段000號6樓房地(下稱寓水房地)，並借用楊雅婷名義登
    記為寓水房地所有權人，實則為兩造共有，應有部分各1/2
    。楊雅婷於兩造分手(100年5月)後持續居住於寓水房地迄至
    104年11月30日遷出止，故楊雅婷於上開期間每月付陳耀笙
    使用寓水房地之費用17,500元。其後，陳耀笙自104年12月1
    日起，向楊雅婷承租寓水房地居住，至110年5月31日底止始
    未再向楊雅婷承租寓水房地。嗣109年12月，兩造將寓水房
    地售出，楊雅婷本應將售出價金扣除貸款及其他必要費用後
    之半數分配予陳耀笙，陳耀笙為此於109年12月20日草擬協
    議書（下稱系爭協議書），兩造均同意協議書內容，楊雅婷
    應給付寓水房地結餘款10,963,439元予陳耀笙。其後，楊雅
    婷於110年10月19日亦擬具協議書草稿，以通訊軟體傳送陳
    耀笙，依楊雅婷所擬協議書，楊雅婷僅同意給付陳耀笙10,2
    65,051元，惟陳耀笙不同意而未簽署，然楊雅婷迄今仍積欠
    陳耀笙售出寓水房地結餘款10,963,439元。
　㈡系爭房地係99年間由陳耀笙所購買，並無楊雅婷所稱借名登
    記情事，楊雅婷雖有給付系爭房地貸款，惟當時兩造為同居
    男女朋友關係，不能僅憑楊雅婷曾有給付系爭房地貸款逕認
    有借名登記乙事。兩造分手後，楊雅婷未得陳耀笙同意逕自
    取走系爭房地權狀。陳耀笙購入系爭房地後，楊雅婷向陳耀
    笙承租系爭房地以作為店面使用，兩造於100年8月份簽署系
    爭房地公證租約，約定租期自100年9月1日至120年8月31日
    止，每月由楊雅婷支付陳耀笙19,999元租金。
　㈢兩造間就系爭房地為合資契約關係，並非借名登記關係，約
    定未來賣出時再結算獲益。
　㈣退步言之，若鈞院認兩造間就系爭房地有借名登記關係，則
    楊雅婷就寓水房地應給付陳耀笙售出價金扣除貸款及其他必
    要費用後之半數金額計10,963,439元(下稱寓水結餘10,963,
    439元)，已於109年12月20日屆清償期，楊雅婷未清償，陳
    耀笙依民法第264條第1項同時履行抗辯，於楊雅婷未給付寓
    水結餘10,963,439元前，得拒絕移轉系爭房地1/2持分予楊
    雅婷。
　㈤楊雅婷固有支付964,344元，然此係因兩造100年5月分手後，
    因楊雅婷尚有繼續居住寓水房地之需求，故楊雅婷當時提議
    ，系爭房地貸款每月約75,000元，為便利計算，約定75,000
    元為每月貸款總額，以楊雅婷每月給付陳耀笙37,500元作為
    系爭房地貸款，其餘17,500元則作為楊雅婷使用陳耀笙寓水
    房地一半權利之費用，經陳耀笙同意，故楊雅婷自100年8月
    份起迄至104年11月底此段期間，固定給付陳耀笙55,000元(
    即：37,500+17,500=55,000)，故並非楊雅婷代墊系爭房地
    貸款，陳耀笙每月收受17,500元並非無法律上原因。
  ㈥答辯聲明：原告之訴及假執行之聲請均駁回；如受不利判決
    ，願供擔保請准宣告免為假執行。
貳、反訴部分：
一、反訴原告陳耀笙（下稱陳耀笙)主張：兩造於100年5月1日協
    議分手，由反訴被告楊雅婷（下稱楊雅婷)親筆書寫分手協
    議(下稱系爭附件六書面)，雙方達成合意依照該協議執行，
    約定20年內籌備之新診所負責人由楊雅婷任之，且因其後由
    楊雅婷使用系爭房地經營牙醫診所，故約定其後系爭房地每
    月應給付之貸款，將全數由楊雅婷負擔之，以取代陳耀笙向
    其收取使用系爭房地之租金代價。而系爭房地每月還款金額
    為每月73,082元，兩造為計算方便，同意以75,000元計算之
    。惟當時楊雅婷為節稅目的，兩造另行簽訂公證租約，約定
    每月租金為2萬元匯入陳耀笙萬泰銀行帳戶。楊雅婷應負擔
    之剩餘部分為55,000元則匯入陳耀笙帳戶。楊雅婷初期尚依
    系爭附件六書面之約定支付，惟自105年3月至5月每月短少
    支付35,000元，自105年6月開始迄今計6年，每月短少支付1
    7,500元，合計短少支付1,365,000元，楊雅婷受有無須給付
    貸款之利益，致陳耀笙受有損害。為此，爰依系爭附件六書
    面契約、民法第179條規定，請求楊雅婷返還1,365,000元等
    語。另否認楊雅婷所稱其為陳耀笙負擔系爭房地貸款係贈與
    行為，系爭附件六書面內容全無贈與字樣，且依系爭附件六
    書面之約款可知，楊雅婷使用系爭房地，自應負擔租金，而
    用租金折抵陳耀笙所應負擔之貸款，核屬當然，是兩造間依
    系爭附件六書面，負有一定權利義務，楊雅婷並非無償替陳
    耀笙給付系爭房地貸款，故非贈與契約等語。聲明：反訴被
    告應給付反訴原告1,365,000元；願供擔保請准宣告假執行
    。
二、反訴被告楊雅婷則以：
　㈠否認系爭附件六書面為兩造關於系爭房地分手協議，陳耀笙
    自不得請求楊雅婷履行。系爭房地之貸款首期繳納日期為10
    0年5月27日，否認系爭附件六書面為100年5月1日書寫，陳
    耀笙應就此負舉證責任。
  ㈡退步言之，縱鈞院認為系爭附件六書面於兩造間成立契約關
    係，細繹條款為楊雅婷在系爭房地之共同投資中，無償幫陳
    耀笙出資貸款，顯係民法第406條之贈與契約，且陳耀笙至
    今拒絕履行系爭房地之聯名，顯未履行贈與之負擔，楊雅婷
　　爰依民法第408條第1項、第412條第1項規定撤銷贈與，故陳
    耀笙除反訴請求無理由外，就系爭借款亦應依不當得利之規
    定返還楊雅婷如本訴訴之聲明第2項之請求等語，資為抗辯
    。答辯聲明：駁回反訴原告之訴；如受不利判決，反訴被告
    願供擔保，請准宣告免為假執行。
參、下列事項為兩造不爭執，並據兩造提出相關證據以為證明，
    自堪信為真正：
一、兩造均為牙醫，本為男女朋友關係，自93年間起交往，迄10
    0年5月間分手。於兩造交往期間之95年間，兩造共同出資購
    入內湖寓水房地，寓水房地所有權雖登記於楊雅婷名下，惟
    由兩造共同出資及負擔貸款，各出資1/2。
二、兩造於99年11月19日共同前往「合康領賢」建案看預售屋，
    其中新北市○○區○○路000號房屋及所坐落土地(下稱208號房
    地)之預售屋由楊雅婷單獨出資購買，系爭房地之預售屋買
    賣契約則以陳耀笙名義簽約。因此於付款時，除以系爭房屋
    貸款付款外，係合併208號房地及系爭房地之價金付款給出
    賣人。付款情形如下：㈠系爭房地訂金130,000元、簽約金1,
    850,000元，因楊雅婷當時尚未申辧支票，故向陳耀笙之母
    親借用支票給付予出賣人。㈡208號房地訂金130,000元、簽
    約金1,030,000元，因楊雅婷當時尚未申辧支票，故向陳耀
    笙之母親借用支票給付給出賣人。㈢208號房地使照核發款1,
    700,000元、系爭房地使照核發款2,930,000元，合計4,630,
    000元，由楊雅婷以面額4,630,000元、銀行為發票人之支票
    支付予出賣人；208號房地及系爭房地之暫收款各150,000元
    ，合計300,000元，由楊雅婷以面額300,000元、銀行為發票
    人之支票支付予出賣人。㈣208號房地及系爭房地之交屋款各
    500,000元，合計1,000,000元，由楊雅婷以面額1,000,000
    元、銀行為發票人之支票支付予出賣人。事後楊雅婷將上開
    向陳耀笙之母借用支票金額之半數，匯款予陳耀笙。並有系
    爭房地之訂購預約單、預定房屋買賣合約書、合康領賢預售
    拆款表、合康建設股份有限公司暫收款收據、土地款收據、
    合康建設股份有限公司繳款通知書、銀行為發票人之支票、
    切結書、陳耀笙所提附件九、十、十一等件影本在卷可證（
    見本院卷一第19-78頁、第89-105頁、第537-541頁）。
三、100年8月間，兩造就系爭房地簽立公證租約，由楊雅婷以每
    月租金19,999元，向陳耀笙承租系爭房地，租期自100年9月
    1日至120年8月31日止。有公證書及租約影本可證（見本院
    卷第395-399頁）。並由楊雅婷將自己單獨所有之208號房地
    與系爭房地兩間打通後，供楊雅婷單獨經營牙醫診所使用（
    見本院卷一第440頁）。
四、陳耀笙自104年12月1日起至110年5月底止，就寓水房地與楊
    雅婷成立租賃契約，由陳耀笙以每月20,000元代價(逐年調
    漲月租2,000元)，向楊雅婷承租寓水房地（見本院卷二第85
    -86頁）。
五、109年間兩造同意將寓水房地以總價26,126,878元售出後，
    陳耀笙於109年12月20日擬定系爭協議書，內容記載寓水房
    地售出款兩造各半即13,063,439元，雙方同意陳耀笙領取其
    中之2,100,000元，並由楊雅婷於當日匯款2,100,000元至陳
    耀笙帳戶完畢。並有系爭協議書、陳耀笙所提律師函等影本
    各1件可證（見本院卷一第389、393頁）。
肆、兩造爭執事項點：
一、兩造間就系爭房地有無借名登記關係存在？原告楊雅婷依借
    名登記契約類推適用民法第541條第2項、及第179條規定，
    請求被告陳耀笙移轉系爭房地所有權登記應有部分1/2予楊
    雅婷，有無理由?
二、退步言之，倘若被告陳耀笙應移轉系爭房地所有權登記應有
    部分1/2予原告楊雅婷，則被告陳耀笙以原告楊雅婷應給付
    寓水結餘10,963,439元與其上開移轉系爭房地所有權登記應
    有部分1/2之債務，主張同時履行抗辯，有無理由？
三、原告楊雅婷依民法第478條、第179條規定，請求被告陳耀笙
    給付系爭代墊款964,364元，有無理由？被告陳耀笙抗辯此
    係原告楊雅婷使用寓水房地之對價，非不當得利，有無理由
    ？
四、反訴原告陳耀笙依系爭附件六書面、民法第179條規定，請
    求反訴被告楊雅婷給付1,365,000元，有無理由？
伍、本院之判斷：
一、本訴部分：　　
  ㈠楊雅婷主張伊之系爭房地所有權1/2借名登記於陳耀笙名下等
    語，為陳耀笙否認，辯以：兩造間為合資契約關係等語。經
    查：
　  ⒈按合資契約，係二人以上為共同完成一定之目的，並約定
      出資及獲利比例之契約；借名登記契約，則係雙方約定一
      方將自己之財產以他方名義登記，仍由自己管理、使用、
      處分，他方允就該財產為出名登記之契約。上述二契約之
      內容迥異，權利義務關係截然不同。前者重在共同出資以
      完成一定目的，並分享獲利；後者則側重一方就他方之財
      產出名登記為所有人，借名人或因此給予報酬，然出名人
      就該登記之財產，並未出資，更無管理、使用、處分權，
      自無從分享獲利。最高法院111年度台上字第1135號裁判
      意旨可為參照。
　  ⒉本件兩造於95年間約定各出資1/2，購買寓水房地，並約定
      登記於楊雅婷名下，寓水房地銀行貸款、房屋稅、地價稅
      等所有費用亦均各負擔1/2，嗣109年間寓水房地出售後，
      共同結餘26,126,878元等情，為兩造不爭執，並有兩造簽
      名之109年12月20日寓水房地系爭協議書影本1件可證（見
      本院卷一第389頁）。又兩造另於99年間約定各出資1/2，
      購買系爭房地預售屋，並約定以陳耀笙名義簽約，交屋後
      系爭房地登記於陳耀笙名下，系爭房地銀行貸款、房屋稅
      、地價稅等所有費用亦均各負擔1/2等事實，亦為兩造不
      爭執，並有系爭房地之訂購預約單、預定房屋買賣合約書
      、合康領賢預售拆款表、合康建設股份有限公司暫收款收
      據、土地款收據、合康建設股份有限公司繳款通知書、銀
      行為發票人之支票、切結書等件影本可證，亦有兩造間通
      訊軟體對話紀錄：「(楊雅婷)我覺得我們再說清楚一下。
      寓水和210號(按：指系爭房地)關於所有權都部分都是均
      分。租金就是另外的。這樣比較公平」、「(陳耀笙)好，
      說好就好」、「(陳耀笙)總之，貸款部分(210&寓水)雙方
      都各付一半。然後我租店面，你租我寓水。目前我的理解
      是這樣子」等語在卷足稽（見本院卷一第19-78頁、第89-
      105頁、第79-81頁）。由上可知，兩造於95年間就寓水房
      地為共同完成投資獲利之目的，約定出資及獲利比例各半
      ，成立合資契約；並另於99年間就系爭房地亦係共同完成
      投資獲利之目的，約定出資及獲利比例各半之契約，成立
      另一合資契約。
　　⒊楊雅婷雖主張兩造間就系爭房地為借名登記契約云云，然
      查，系爭房地雖登記於陳耀笙名下，惟陳耀笙亦出資1/2
      ，並非全無出資之情形，顯與借名登記契約之出名人就該
      登記之財產並未出資之情形不同。其次，系爭房地係由陳
      耀笙將之出租予楊雅婷，楊雅婷支付租金予陳耀笙，此為
      兩造所不爭，並有系爭房地之公證租約足憑，足認陳耀笙
      對系爭房地亦有管理收益之權，並非全由楊雅婷管理使用
      ，與借名登記之財產全部由借名人管理、使用、收益之情
      形明顯不同。另參以寓水房地未出售前，陳耀笙自104年1
      2月1日起至110年5月底，以月租20,000元(逐年調漲月租2
      ,000元)向楊雅婷承租寓水房地，此情形核與兩造間前開
      通訊軟體對話紀錄內容所稱：「(楊雅婷)寓水和210號(按
      ：指系爭房地)關於所有權都部分都是均分。『租金就是另
      外的』。這樣比較公平」、「(陳耀笙)：總之，貸款部分(
      210&寓水)雙方都各付一半。然後『我租店面，你租我寓水
      』。目前我的理解是這樣子」等語之情形相符，足認兩造
      間就寓水房地與系爭房地，均係各出資一半，並均有管理
      、使用、收益、處分權，且寓水房地出售後，兩造亦協議
      分配獲利，陳耀笙並經楊雅婷同意後先領取一部分獲利金
      額(見本院卷一第389頁，兩造簽名之系爭協議書)。依上
      各情，顯與借名登記契約側重一方就他方之財產出名登記
      為所有人，出名人就該登記之財產，並未出資，更無管理
      、使用、處分權，自無從分享獲利之情形不同，故楊雅婷
      主張系爭房地兩造間為借名登記契約云云，尚非可採。陳
      耀笙抗辯兩造間係合資契約關係，洵為有據。
　  ⒋按合資契約係雙方共同出資完成一定目的之契約；而合夥
      乃二人以上互約出資以經營共同事業之契約，二者均係契
      約當事人共同出資，雙方就出資及獲利比例均按約定定之
      ，差異僅在合夥以經營共同事業為特點，則就性質不相牴
      觸部分，非不得類推適用民法合夥之相關規定，以定合資
      人間之權義歸屬(最高法院亦著有110年度台上字第2624號
      裁判意旨參照)。次按合夥未定有存續期間，各合夥人得
      聲明退夥，但應於兩個月前通知他合夥人；合夥乃二人以
      上互約出資之合夥人共同經營事業之契約，合夥於存續期
      間至少須有合夥人二人，始足以維持合夥之存在。是以，
      合夥存續期間若因合夥人退夥致僅剩合夥人一人時，因已
      不符合夥之成立要件，且其共同經營事業之目的亦無從繼
      續，自應認合夥之目的事業不能完成而有同法第692條第3
      款所列歸於解散之事由(最高法院103年度台上字第474號
      裁判要旨)。
　　⒌本件兩造間就系爭房地契約關係為合資契約，依上開說明
      ，就性質不相牴觸部分，應類推適用民法合夥之相關規定
      。楊雅婷於110年3月17日寄發存證信函予陳耀笙雖表示終
      止兩造間借名登記契約（見本院卷一第319-322頁），惟
      參之民法第98條，其意係終止兩造間系爭房地之契約關係
      ，亦即終止兩造間合資契約。兩造間系爭房地之合資契約
      ，既經楊雅婷聲明退出合資，陳耀笙並於110年3月18日收
      受存證信函（見本院卷一第323頁），則楊雅婷聲明退出
      系爭房地之合資後，該合資契約僅餘陳耀笙一人，共同經
      營事業之目的亦無從繼續，揆諸上開最高法院所揭，自應
      認合資之目的事業不能完成，而有類推適用民法第692條
      第3款、第697條、第699條等合夥之相關規定，於未經結
      算，不得請求分配及移轉合資之財產。是楊雅婷逕依借名
      登記類推適用民法第541條第2項請求陳耀笙將如附表所示
      土地及建物所有權應有部分移轉登記予楊雅婷，即無可採
      。
　　⒍又兩造既為合資契約關係，雙方並約定將系爭房地登記於
      陳耀笙名下，則陳耀笙受有系爭房地登記於名下之利益，
      即非無法律上原因，故楊雅婷依民法第179條規定，請求
      陳耀笙將如附表所示土地及建物所有權應有部分移轉登記
      予楊雅婷，亦非正當 。
　　⒎楊雅婷請求移轉系爭房地所有權1/2既非有理由，已如上述
      ，則本院即毋庸審究陳耀笙所主張寓水結餘10,963,439元
      與其上開移轉系爭房地所有權登記應有部分1/2之債務間
      之同時履行抗辯是否有據，附此敘明。
  ㈡楊雅婷依民法第478條、第179條規定，請求陳耀笙給付系爭
    代墊款964,364元，有無理由？陳耀笙抗辯此係楊雅婷使用
    寓水房地之對價，非不當得利，有無理由？
　　⒈兩造間就系爭房地為合資契約關係，業經本院認定如前。
　　  楊雅婷確有支付系爭代墊款964,364元，為陳耀笙所不爭
      執(其僅爭執支付之原因)，並有楊雅婷原證11匯款資料、
      原證12、13、14、15之兩造間通訊軟體對話紀錄可證，堪
      認為真。系爭代墊款係楊雅婷代墊陳耀笙所應支付系爭房
      地之各期銀行貸款，而各期銀行貸款屬兩造共同出資完成
      系爭房地合資之一定目的所必要之支出，如未支付，系爭
      房地勢必遭銀行為追償債務而拍賣，是系爭代墊款應係合
      資事業所積欠楊雅婷之債務，且楊雅婷已聲明退出合資，
　　　依前開說明，自應類推適用民法第692條第3款、第697條
      、第699條等合夥之相關規定，於未經結算，不得請求分
      配及移轉合資之財產。楊雅婷支付系爭代墊款既係為合資
      契約為共同完成投資系爭房地之目的所為之支出，自非無
      法律上原因，故楊雅婷依民法第179條規定，請求陳耀笙
      返還系爭代墊款，尚非可採。
　　⒉楊雅婷雖主張系爭代墊款係金錢借貸契約等語，然為陳耀
      笙否認，而楊雅婷始終未舉證證明兩造間就系爭代墊款有
      何金錢借貸契約之意思表示合致，是楊雅婷依借款返還請
      求權，請求陳耀笙返還系爭代墊款964,364元，非有理由
      。
　　⒊至於陳耀笙辯稱系爭代墊款此係楊雅婷使用寓水房地之對
      價，並非不當得利等語，雖舉兩造間原證2對話紀錄為憑
      ，然依兩造間原證2對話紀錄內容所示，除兩造均認為對
      於寓水房地及系爭房地之貸款部分都是各出資一半，陳耀
      笙將系爭房地出租予楊雅婷，陳耀笙向楊雅婷承租寓水房
      地外，楊雅婷就自100年8月份起迄至104年11月底期間每
      月多付17,500元部分向陳耀笙稱：「我有跟你解釋過…那
      四年我之所以付210(指系爭房地)的全部房貸是因為『你把
      寓水給我住(就分手條件咩)』。我覺得欠你這分情，所以
      覺得房貸全我付(因為以為我會住很久)。沒想到後來你自
      己忘了是你自己提的分手條件。後來竟然顛倒要住寓水…
      照理來說這四年我多付的那部分房貸應該要還我才是…因
      為四年四年就打平公平啦」等語（見本院卷一第80-81頁
      ），足認兩造100年5月間分手時，雙方係協議以寓水房地
      供楊雅婷無償居住使用為條件，其後因陳耀笙要求自104
      年12月1日起承租寓水房地，楊雅婷始遷出寓水房地。是
      以，兩造既於100年5月間約定寓水房地由楊雅婷無償居住
      使用，系爭代墊款自非楊雅婷使用寓水房地一半權利之對
      價，陳耀笙此部分抗辯，要無足取。
二、反訴部分：　　　
　　反訴原告陳耀笙主張兩造於100年5月1日協議分手，雙方達
    成分手協議，約定20年內籌備之新診所負責人由楊雅婷任之
    ，且因其後由楊雅婷使用系爭房地經營牙醫診所，故約定其
    後系爭房地每月應給付之貸款，全數由楊雅婷負擔，以取代
    陳耀笙向其收取使用系爭房地之租金代價(下稱系爭附件六
    書面)。而系爭房地每月還款金額73,082元，兩造為計算方
    便，同意以75,000元計算之。當時兩造就系爭房地另行簽定
    公證租約，約定每月租金為2萬元匯入陳耀笙萬泰銀行帳戶
    。楊雅婷應負擔之剩餘部分為55,000元則匯入陳耀笙帳戶。
    楊雅婷初期尚依系爭附件六書面之約定支付，惟自105年3月
    至5月每月短少支付35,000元，自105年6月開始迄今計6年，
    每月短少支付17,500元，合計短少支付1,365,000元，爰依
    系爭附件六書面契約、民法第179條規定，請求楊雅婷返還1
    ,365,000元等語，固提出系爭附件六書面1件為憑，然為楊
    雅婷否認，辯以上詞。查：
　㈠經本院勘驗系爭附件六書面之原本，依陳耀笙當庭所提出之
    筆記本(下稱系爭筆記本)，系爭附件六書面僅為系爭筆記本
    內之其中1頁，該筆記本之其餘各頁尚有兩造間關於系爭房
    地預售屋繳納各期價款之金額與匯款日期等手寫記載等情，
    此有本院111年6月21日言詞辯論筆錄及本院以法庭實物拍攝
    機當庭拍攝後之彩色列印數張可稽（見本院卷二第30頁、第
    49-56頁），陳耀笙當庭並表示：系爭筆記本係兩造間尚未
    分手、同住於寓水房地時供作為互相溝通之使用，伊不確定
    楊雅婷何時書寫系爭附件六書面，伊是100年4月底左右看到
    的，因兩造100年5月協議分手，楊雅婷拿給伊看的等語於卷
    （見本院卷二第31頁），參諸系爭筆記本內，除有楊雅婷書
    寫之系爭附件六書面外，亦尚有陳耀笙於其他頁數之書寫內
    容，而系爭筆記本之作用既然僅為兩造共同居住於寓水房地
    時作為互相留言之使用，即非當面對話之意思表示，且系爭
    筆記本內之系爭附件六書面該頁，下方並無兩造之簽名等各
    情，實無從認為系爭附件六書面係兩造間雙方意思表示合致
    之協議。
　㈡又系爭附件六書面內容記載：「③20年內診所負責人是我(按
    ：指楊雅婷)の話，直接以貸款總額取代租金，但是如果中間
    換負責人の話，租金另議，由小寶(按：指陳耀笙)決定，但
    租金所得，各分一半(店5)，20年後，租金另議。④驗屋交屋
    完之日後的二個月，一樣是各付一半2次(店5)，第三次起，
    全由我付。⑤寓水處分完後，領賢聯名」等語（見本院卷二
    第53頁），上開第3點雖記載20年內診所負責人是楊雅婷的
    話，直接以貸款總額取代租金字樣，然實際上楊雅婷自100
    年9月1日承租系爭房地起迄今，將近長達10年之期間，均係
    依兩造間公證之房屋租賃契約按期支付系爭房地租金予陳耀
    笙(此為兩造所不爭，並有系爭房地公證書及房屋租賃契約
    可證)；且系爭附件六書面第5點所載「寓水處分完後，領賢
    (按：即系爭房地之建案名稱)聯名」，即寓水房地處分完後
    ，系爭房地所有權由兩造各登記1/2。惟寓水房地已於109年
    12月間處分售出，陳耀笙迄今猶不同意系爭房地所有權登記
    為兩造持分各半。再者，陳耀笙於兩造105年2月間通訊軟體
    messanger對話紀錄中表示：「匯豐部分原貸款一半37500、
    你多付三個月、17500、三四五月匯豐你匯20000即可、六月
    開始再改回37500」（見本院卷一第249頁）。由上可證，兩
    造間並未就系爭附件六書面達成意思表示之合致。故陳耀笙
    主張系爭附件六書面係兩造間分手時達成之協議云云，為不
    可採。從而，陳耀笙主張依系爭附件六書面，楊雅婷短少支
    付1,365,000元，致陳耀笙受有損害，而依系爭附件六書面
    契約，請求楊雅婷返還1,365,000元云云，為無理由。
　㈢系爭附件六書面既非兩造間意思表示合致之協議，楊雅婷即
    無應給付而未給付之受有利益情形，故陳耀笙依民法第179
    條規定，請求楊雅婷返還1,365,000元云云，亦無理由，應
    予駁回。
參、綜上所述，㈠關於本訴部分，原告楊雅婷依借名登記契約類
    推適用民法第541條第2項、民法第478條、第179條規定，請
    求被告陳耀笙將如附表所示之土地及建物所有權移轉登記予
    原告楊雅婷；及請求被告陳耀笙應給付原告楊雅婷系爭代墊
    款964,364元並自起訴狀送達翌日起至清償日止，按年息5%
    計算之利息，均無理由，俱應駁回。原告楊雅婷之訴既無理
    由，其假執行之聲請失所附麗，不應准許。㈡關於反訴部分
    ，反訴原告陳耀笙依系爭附件六書面、民法第179條規定，
    請求反訴被告楊雅婷給付1,365,000元，為無理由，應予駁
    回。反訴原告陳耀笙之訴既無理由，其假執行之聲請併駁回
    之。
肆、結論：依民事訴訟法第78條，判決如主文。
中　　華　　民　　國　　111 　年　　9 　　月　　6 　　日
                  民事第八庭    法　官　陳翠琪
以上正本係照原本作成
如對本判決上訴，須於判決送達後20日內向本院提出上訴狀。如
委任律師提起上訴者，應一併繳納上訴審裁判費。
中　　華　　民　　國　　111 　年　　9 　　月　　6 　　日
                                書記官　曾怡婷
附表：
土地       編號 土地坐落    面積 (平方公尺) 權利範圍  縣市 鄉鎮 市區 段 地號   1 新北市 三重區 富貴 0000-0000 2424.01 20萬分之815 建物       編號 建號 基地座落 建物面積(平方公尺) 附屬建物用途(平方公尺) 權利 範圍 備註 1 00000-000 新北市○○區○○段0000號建物(門牌號碼：新北市○○區○○路000號) 層數：12層 層次：1層 面積：62.43 總面積：62.43 陽台：10.64 2分之1 共有部分：同段5091建號（6104.16平方公尺，權利範圍20萬分之977） 含停車位編號88號（權利範圍20萬分之656)